臺灣板橋地方法院民事判決　　　　　　 99年度重訴字第418號
原　　　告　徐宏彰
訴訟代理人　呂秋　律師
　　　　　　曾酩文律師
複 代理 人　李敬之律師
　　　　　　張鈞綸律師
被　　　告　陳怡君
訴訟代理人　林彥志律師
上列當事人間解除契約等事件，本院於民國100年11月30日言詞
辯論終結，判決如下：
    主  文
被告應給付原告新臺幣陸拾伍萬貳仟肆佰元，及自民國九十九年
十一月八日起至清償日止，按年息百分之五計算之利息。
原告其餘之訴駁回。
訴訟費用由被告負擔十分之一，餘由原告負擔。
本判決第一項於原告以新臺幣貳拾貳萬元供擔保後，得假執行。
但被告以新臺幣陸拾伍萬貳仟肆佰元為原告預供擔保，得免為假
執行。
原告其餘假執行之聲請駁回。
    事實及理由
一、程序方面：
  (一)按「當事人得於訴訟繫屬中，將訴訟告知於因自己敗訴而有
    法律上利害關係之第三人。」、「告知訴訟，應以書狀表明
    理由及訴訟程度提出於法院，由法院送達於第三人。前項書
    狀，並應送達於他造。」，民事訴訟法第65條第1項、第66
    條定有明文。被告於民國100年2月24日當庭遞狀聲請告知第
    三人戴文怡參加訴訟，並逕將該告知訴訟之書狀送達原告訴
    訟代理人曾酩文律師，且經本院將該告知訴訟之書狀送達於
    戴文怡（見本院卷第155頁、第228之8頁），惟迄至本件言
    詞辯論終結時，受告知人戴文怡仍未提出參加書狀向本院聲
    明參加訴訟，先予明。
  (二)原告於訴狀送達後，將訴之聲明第1項由「先位聲明：被告
    陳怡君應給付原告新臺幣（下同）6,474,008元，及自起訴
    狀繕本送達翌日起至清償日止按週年利率百分之五計算之利
    息。備位聲明：1.被告陳怡君應給付原告約2,60 5,000元及
    自起訴狀繕本送達翌日起至清償日止按週年利率百分之五計
    算之利息。」變更為「先位聲明：1.被告陳怡君應給付原告
    6,474,008元，及自起訴狀繕本送達翌日起至清償日止按週
    年利率百分之五計算之利息。備位聲明：1.被告陳怡君應給
    付原告1,617,175元及自起訴狀繕本送達翌日起至清償日止
    按週年利率百分之五計算之利息。」，屬變更應受判決事項
    之聲明，核其請求之基礎事實同一，且不甚礙被告之防禦及
    訴訟之終結，依民事訴訟法第255條第1項第2、7款規定，應
    予准許。
二、原告主張：
  (一)原告於民國98年10月13日委託訴外人信義房屋仲介股份有限
    公司（下稱信義房屋），居間仲介向被告購買坐落新北市中
    和區（改制前為臺北縣中和市○○○段270號地號土地（下
    稱系爭土地）及其上建物門牌號碼為新北市○○區○○街19
    巷3號4樓之房屋（下稱系爭房屋、系爭土地及系爭房屋合稱
    系爭房地），約定買賣價金為520 萬元。於系爭房地買賣之
    磋商過程中，被告並未揭露與告知系爭房屋有建築物傾斜之
    瑕疵，且標的物現況說明書亦記載系爭房屋無傾斜情形，致
    原告深信系爭房屋並無此等瑕疵，始與被告簽訂系爭房地買
    賣契約，並依約給付價金，取得系爭房地之所有權。原告購
    屋後即花費一百萬餘元重新裝潢系爭房屋並居住於此。99年
    6月10日，原告接獲新北市政府工務局來函表示新北市○○
    區○○街19巷3號1至4樓及5號1至5樓建物（包含系爭房屋）
    疑似傾斜涉及公共安全等語；復經財團法人中華民國建築技
    術學會之鑑定報告書證實新北市○○區○○街19巷3號及5號
    建物（包含系爭房屋）確有傾斜情事，原告至此始知系爭房
    屋具有傾斜之重大瑕疵。原告旋委請律師發函請被告立即出
    面針對該等重大瑕疵進行處理，雙方雖合意先將系爭房屋送
    請臺灣省結構技師公會鑑定，被告並表示願給付相關鑑定費
    用，然當原告聲請鑑定，並代墊5,000元初勘費用後，被告
    竟翻異前詞，不願支付任何費用，亦不願負擔任何債務不履
    行之損害賠償責任。另莊忠鵬土木技師事務所鑑定報告書內
    容所示：「左右方項最大傾斜率為1/107向左傾斜，而前後
    方項最大傾斜率為1/1 05向前傾斜」、「地質條件不佳及基
    礎設計錯誤為建築物傾斜主要原因」，可證系爭房屋傾斜率
    達到影響結構安全之程度，已無一般住家應具之品質，具有
    減少其價值及通常效用、預定效用等之重大瑕疵。且造成系
    爭房屋傾斜之原因係為「地質條件不佳」、「基礎設計錯誤
    」，更證該等重大瑕疵難以補正。又臺北市建築物工程施工
    損害鄰房鑑定手冊：明載：「（1）（Δ/H）＜1/200：修復
    -房屋傾斜率（Δ/H）（如圖3.3-1）低於1/200者，應估列
    標的物損害部份之修復費用。（2）1/200≦（Δ/H）≦1/40
    ：結構安全影響評估及修復補強房屋傾斜率-（Δ/H）超過
    1/200，但未達1/40者，應評估工地施工對標的物結構安全
    所造成之影響，並依評估結果估列標的物損害部份之修復補
    強費用，其中補強應考慮因傾斜增量所引致標的物基礎或結
    構之強度損失」。可知房屋傾斜程度如超過1/200，即對房
    屋之安全結構有所影響。
  (二)先位聲明部分：系爭房屋經中華民國建築技術學會鑑定結果
    ，傾斜率顯然超過1/200而達到影響結構安全之程度，足徵
    系爭房屋已無一般住家應具之品質，具有減少其價值及通常
    效用、預定效用等之重大瑕疵，原告爰依民法第359條及不
    完全給付規定請求解除兩造間之不動產買賣契約，並依民法
    第259條第1款及第2款規定請求被告返還已給付之價金520萬
    元及利息。又原告因系爭房地買賣及移轉事宜，已支出簽約
    手續費1000元、過戶代費1萬元、房屋契稅9,084元。交屋後
    另有支出相關裝潢費用及稅賦，上開支出係屬對系爭房地有
    益或必要費用，原告爰依民法第259條第1項第5款規定請求
    被告返還之。另原告因搬家之故，支出搬遷費用8,400元，
    此係被告不完全給付所致生之損害，原告爰依民法第260條
    及第227條規定請求被告給付。且原告代被告支付鑑定費用
    5,000元，被告亦應依兩造合意書給付之。原告爰依法解除
    系爭房地買賣契約（以起訴狀繕本送達作為解約的意思表示
    ），並請求被告負擔共計6,474,008元（520萬元買賣價金+1
    ,000元簽約手續費+1萬元過戶代書費+9,084元契稅+1,240,5
    24元交屋後另支出相關裝潢費用及稅賦+8,400元搬遷費用+5
    ,000元鑑定費用）。
  (三)備位聲明部分：縱若鈞院認定原告不得解除系爭房地買賣契
    約，然系爭房屋已具有「傾斜」之重大瑕疵，非但無被告所
    保證之品質（即系爭房地「無」傾斜狀況），亦無一般住家
    應具之品質，勢必造成價值貶損。權益不動產估價師聯合事
    務鑑定報告中業已明載未針對「工程性補償」進行鑑定，且
    其評估傾斜對消費者心理因素之減損部分亦係以「假設房屋
    已修復之情形下」為基礎，是以原告除得依鑑定報告內容請
    求因房屋傾斜與正常價值之價差，即價值貶損損失外，另可
    就「扶正費用」為請求。上開鑑定報告所示系爭傾斜房屋於
    98年10月13日當時之市價僅有3,504,111元，與原告給付予
    被告之買賣價金520萬元相較，有高達1,695,889元之價格差
    距（計算式：5,200,000-3,504,111＝1,695,889），此為被
    告出售系爭瑕疵房地所獲之不當得利數額，亦為系爭房屋因
    傾斜瑕疵所貶損之價值。且縱使依被告所詢之鑑定回覆，系
    爭房屋即使經扶正修復後，至少仍會有647,400元之價值貶
    損。有關系爭房屋扶正費用，依根啟營造工程有限公司所開
    立之估價單可知全棟扶正至少需3,859,100元，而該棟建築
    物為4樓各1戶之建築物，則每戶應分擔之修復扶正工程費即
    為964,775元（計算式：3,859,100÷4＝964,775）。原告得
    依民法第359、179、360條請求被告減少價金、損害賠償數
    額原為2,660,664（計算式：1,695,889+964,775＝2,660,66
    4），惟原告願暫請求1,612,175元，另被告並應依約給付原
    告5,000元鑑定費用，合計共1,617,175元。
  (四)系爭房屋乃因地質條件不佳及原設計基礎承載力不足之瑕疵
    ，而於建造完成後即開始形成傾斜之狀況，傾斜狀況顯然於
    被告交付系爭房屋前即有之。按莊忠鵬土木技師事務所鑑定
    報告書明載：「本建築物傾斜原因應為當地地質屬於軟弱地
    質以及原設計基礎承載力不足…所以當建築物完成後，建築
    物本身靜載重就可能超過土壤承載力，當使用者搬入後加上
    活載重，依據結構計算書之計算，總重量就會因土壤承載力
    不足而造成沉陷，而此類沉陷屬不均勻沉陷，因此造成建築
    物傾斜」。且原告於98年11月底即委請工人進行裝潢，惟工
    人於進行裝潢不久後即向原告表示，系爭房屋大樓與隔壁大
    樓（即新北市○○區○○街19巷5號大樓）有傾斜靠近之情
    況，原告因於兩造交易中從未聽被告論及系爭房屋大樓有傾
    斜之狀況，便誤以為是隔壁大樓有傾斜，遂向隔壁大樓屋主
    陳信全告知此情，嗣後陳信全告知傾斜之房屋並非僅有隔壁
    大樓，系爭房屋所在大樓亦有傾斜，原告並接獲原證二之臺
    北縣政府工務局函。可證系爭房屋傾斜之狀況早已於被告交
    屋前即有之。
  (五)另兩造簽立之合意書同意由臺灣省結構技師公會派員進行鑑
    定，並由被告負擔費用。而後臺灣省結構技師公會派陳永成
    技師前來聯繫勘查，並寄費用表與確認勘查時間，初勘鑑定
    費用為五千元，該部分費用由原告先幫被告代墊。而為讓被
    告了解鑑定的過程與方向，原告即與被告、信義房屋代表黃
    柏烜，共同前往陳技師辦公室聽取陳技師的說明。被告於聽
    取完畢後，竟向原告表示鑑定費用十二萬餘是她始料未及，
    她不想花這一筆費用，要取消鑑定，致使該次鑑定終止。然
    鑑定費用為多少，原告根本不可能事前知悉，自無可能向被
    告表示鑑定費用為6萬元。
  (六)系爭房屋傾斜依通常交易觀念必使系爭房地之交換價值產生
    貶抑，而當然屬民法第359條規定之減少價金事由，並不以
    「達影響結構安全」為認定要件。且100年3月25日莊忠鵬土
    木技師事務所函所示：「(二)房屋傾斜會造成重心偏移，而偏
    心力會產生額外之傾倒彎矩，因此導致結構安全係數降低…
    已造成員結構之安全係數下降以及使用不便之情形。(三)雖然
    目前之傾斜尚無立即之危險，但本建築物因傾斜，頂端現在
    已經與鄰房緊靠在一起，當地震來臨時，兩建築物會因頻率
    不同而產生碰撞，碰撞力與地震力之大小等因素有關。當碰
    撞力大於結構強度時，就會造成結構損害，進而產生安全之
    顧慮」，亦足證該傾斜已造成建物原結構安全係數下降及使
    用不便，且於地震頻繁之我國，如遇地震，亦可能因與鄰房
    發生碰撞而造成結構損害，即隨時皆可能發生結構損害之情
    況，系爭房屋已無一般住家應具之品質，具有減少其價值及
    通常效用、預定效用等之重大瑕疵，又鈞院曾函請宏大不動
    產估價師聯合事務所進行本件鑑定，惟該事務所函覆：「貴
    院函囑評估前開情是對市價之影響，標的現況頂端已與鄰房
    緊靠，傾斜情事肉眼可見，且土木技師提供資料亦陳述標的
    有結構安全之顧慮，顯見標的將危及人身安全，系爭標的並
    非安全無虞，因此本事務所無法評估」，亦見系爭房屋傾斜
    狀況，甚至讓估價單位無法進行估價，足證該傾斜瑕疵為重
    大瑕疵，原告於本件依法請求解除契約或減少價金，均有理
    由。又兩造於締結系爭房地買賣契約時，係系爭房地合併議
    價，系爭房地之整體價值自不容分割，是被告主張該瑕疵亦
    應僅限於建物價值之減損，不包含土地之價值等語，顯然無
    稽。況系爭土地經鑑定後已證明有地質不佳之瑕疵，該等價
    值更必然貶損。
  (七)爰就先位聲明部分依民法第359條、第259條、第260條、第2
    27條規定及合意書之法律關係；備位聲明部分依民法第359
    條、第179條或360條規定及合意書之法律關係提起本訴等語
    。併為聲明：先位聲明：1.被告陳怡君應給付原告6,474,00
    8元，及自起訴狀繕本送達翌日起至清償日止按週年利率百
    分之五計算之利息。2.原告願供擔保，請准為假執行之宣告
    。備位聲明：1.被告陳怡君應給付原告1,617,175元及自起
    訴狀繕本送達翌日起至清償日止按週年利率百分之五計算之
    利息。2.原告願供擔保，請准為假執行之宣告。
三、被告則以：
  (一)被告97年9月2日購買系爭房地，裝潢後未遷入新居。嗣98年
    10月13日由信義房屋居間仲介，以520萬元出售予原告。然
    被告於98年10月13日出售系爭房地前，全然不知房屋有傾斜
    一事，亦未獲得任何相關訊息，直至99年7月間接獲信義房
    屋及原告委託宇達經貿法律事務所發信函告知，方知悉系爭
    房屋有疑似傾斜涉及公共安全。原告先位聲明部分：被告自
    始不知系爭房屋有傾斜之瑕疵，自無於締約過程中，不告知
    系爭建物有瑕疵之故意，且本件原告應舉證證明系爭房屋於
    交付原告時已生傾斜之重大瑕疵，而有明顯不能居住使用之
    事實。中華民國建築技術學會鑑定報告書中，並未有「影響
    結構安全程度」、已無一般住家應具之品質，具有減少其價
    值即通常效用、預定效用等重大瑕疵等語之記載。另原告所
    提莊忠鵬土木技師事務所鑑定報告書，亦僅載明建築物之傾
    斜率（1/107及1/105，遠低於臺北縣政府鑑定手冊所建議應
    予重建房屋之傾斜率1/40，而同棟房屋其他使用人亦無恙，
    均未因樓房傾斜而影響日常生活起居，足見系爭房屋雖有些
    微傾斜之瑕疵，但房屋價俱、通常效用或契約預定效用並無
    滅失或減少之重要情事），該鑑定書以「故地質條件不佳及
    基礎設計錯誤為建築物傾斜主要原因。」，亦未有「影響結
    構安全程度」等語之記載，況該鑑定報告過於粗率，實難認
    系爭房屋有重大瑕疵難以補正之情形。原告請求被告返還已
    給付之價金520萬元及利息，洵屬無據。兩造合意書約定就
    系爭房屋瑕疵擔保事件，應先行委託臺灣省結構技師公會鑑
    定，然原告違反兩造合意書之約定，逕委由莊忠鵬土木技師
    事務所進行鑑定，且原告於前後2位技師勘驗時皆未通知被
    告到場，原告違反兩造約定在先，焉得訴請被告依兩造合意
    書負擔原告已支付之鑑定費用5,000元。備位聲明部分：
    原告所附中華民國建築技術學會之鑑定報告書，僅有傾斜值
    之記載，未有「影響結構安全程度」等語之載明，原告應就
    系爭房屋已達影響結構安全之程度，舉證以實其說。且原告
    並未就減少價金或損害賠償部分提出任何計算依據，又縱認
    系爭房屋具有傾斜瑕疵（此為假設語），該瑕疵亦應僅限於
    建物價值之滅損，不包含土地之價值。
  (二)原告以中華民國建築技術學會及莊忠鵬土木技師事務所之鑑
    定結果認系爭房屋已達到影響結構安全之程度云云，顯非屬
    實：中華民國建築技術學會之鑑定報告書是第三人所申請之
    鑑定，且主要測量係以中和區○○街19巷5號為主，與系爭
    標的為中和區○○街19巷3號並不相同，故於本件訴訟中實
    無參考之價值。依莊忠鵬土木技師事務所於100年3月25日函
    覆說明二(二)「目前通用之認知是以傾斜率40%作為是否會
    造成結構重大安全影響之依據」、「依據目前之傾斜率而言
    ，其尚未超過40%，若壓密已經完成，建築物就不會繼續下
    陷及傾斜，研判其平時並未有立即之危險」，並無原告所謂
    已經有達到影響安全結構之程度。原告所稱如遇地震亦可能
    與鄰房發生碰撞而造成結構損害云云，如因鄰房傾斜造成系
    爭房屋結構損害，則應由原告依侵權行為之法律關係向鄰房
    所有人請求損害賠償，而非向被告請求解除契約。原告所謂
    地震而可能發生結構損害之事實，亦純屬臆測之詞，既屬未
    來不確定是否發生之事實，則原告自無據此權利為請求之基
    礎。另原告以宏大不動產估價師聯合事務所進行本件鑑定之
    函覆，而推認系爭房屋傾斜屬重大瑕疵云云、顯屬荒謬：宏
    大不動產估價師聯合事務所係針對鈞院詢問有關系爭房屋價
    值減少事宜，而非針對系爭房屋是否有傾斜之瑕疵為判斷，
    故宏大不動產估價師聯合事務所函覆對市價之影響無法評估
    自不得認定為系爭房屋有重大瑕疵之依據。甚至，原告在本
    件審理期間一再主張系爭房屋有無影響結構應以土木技師之
    鑑定為主，而系爭房屋價值減少多少則應由不動產估價師為
    鑑定報告為主，而現以宏大不動產估價師聯合事務所之函覆
    而推認爭房屋傾斜屬重大瑕疵，顯有自相矛盾之處。況本件
    嗣後亦由原告所推舉之群益不動產估價師聯合事務所進行鑑
    定並提出鑑定報告再案，故實無所謂無法估價之事實存在。
    系爭房屋有無因傾斜而影響安全結構仍應以莊忠鵬土木技師
    事務所之鑑定為主，故原告引用宏大不動產估價師聯合事務
    所之函覆而為之論述自不足採。
  (三)縱使系爭房屋之傾斜  鈞院認屬瑕疵，然其情節顯非重大（
    傾斜尚未達應予重建房屋之傾斜率，亦無影響安全結構之問
    題），又因瑕疵擔保責任，買受人有契約解除權或減少價金
    請求權，兩者買受人固得擇一行使，但依其情形解除契約對
    出賣人之損害遠大於買受人因瑕疵所生之損害時，基於衡平
    法理，法律不許解除契約。是倘如讓原告解除系爭契約，則
    被告將主張抵銷原告自98年10月13日點交系爭房屋後迄至系
    爭房屋遷讓時止使用系爭房屋獲有相當租金之利益，故其於
    解除契約後所為之回復原狀將使兩造之法律關係趨於複雜，
    對於兩造而言，解除契約自屬顯失公平。又原告請求解除契
    約既無理由，則其請求項目及金額自無所據，況且，以原告
    所請求項目多所不合理之處，如：簽約手續費、過戶代書費
    用、房屋契稅及裝潢費用部分，原告雖援以最高法院97年臺
    上字第2487號判決為據，然該判決之案例事實為有關未給付
    買賣價金而解除契約，並非因房屋傾斜之瑕疵而解除契約。
    系爭房屋假設若有原告所謂之影響安全結構之重大瑕疵，顯
    見系爭房屋難以適合居住，且亦無任何交易可能，原告雖支
    出裝潢費用，但對於被告而言，即令系爭房屋返還，被告亦
    無任何所得利益之可言，質言之，此處之裝潢費用，對於被
    告並無任何之客觀或主觀之利益可言。又所謂必要費用，乃
    指係指因物之保存或管理所必須之費用，原告所舉之地價稅
    及相關地政士費用，僅係為辦理房屋過戶所支出之費用，與
    為房屋之保存或管理（即避免房屋滅失或毀損）所必須之費
    用，全然無關，故而原告所舉之地價稅及相關地政士費用，
    亦與民法第259條第5款之要件不符。
  (四)原告狀稱系爭房屋有重大傾斜，並無被告保證不動產無傾斜
    之品質云云，顯非屬實：被告於系爭房屋買賣契約所附之「
    標的物現況說明書」所謂「本棟建物是否有傾斜」，亦僅是
    對房屋現況之敘述說明而已，並無提出該本棟建物並無傾斜
    之「保證」之意思表示，是以，原告主張得依民法第360條
    向被告為請求，顯無所據。假設原告若因系爭房屋有傾斜之
    瑕疵而得依不當得利請求應係指依兩造買賣契約價金520萬
    元減少價金之部分，並非原告所稱98年10月13日當時之市價
    3,504,111元與兩造買賣契約價金520萬元之差額1,695,889
    元可依不當得利請求。況且，系爭房屋會因兩造主觀、客觀
    之認知而決定其買賣價格，此觀原告在98年10月13日買賣交
    易後，就系爭房地所為最高限額抵押權之擔保債權總金額高
    達432萬元，而依當時房屋貸款額度若以5成以觀，當時貸款
    銀行所認定之系爭房屋價格顯然高於3,504,111元，甚至是
    兩造買賣契約價金520萬元，更足證原告所謂依不當得利請
    求差額1,695,889元顯無所據。原告主張得請求減少價金之
    範圍包含系爭房屋傾斜扶正之修復費用云云，顯無理由：本
    件並無適用民法第360條之問題，故原告請求系爭房屋傾斜
    扶正之修復費用自無理由。又群益不動產估價師聯合事務所
    鑑定報告中所提及「臺北縣建築物工程施工損壞鄰房鑑定手
    冊（應係臺北市建築物工程施工損害鄰房鑑定手冊）」之工
    程性補償與非工程性補償，前者（工程性補償）係指建物發
    生裂縫、剝落、破損需要做建物結構的修補所需之費用；後
    者（非工程性補償費）則是指如建物未發生需修補之費用，
    純粹因為傾斜所生之需補償之費用，傾斜對於房屋使用人生
    活的舒適度、整體結構的穩定性會有影響，故需做非工程性
    之補償。並非一旦系爭房屋如有傾斜之瑕疵，即得請求工程
    性補償與非工程性補償，而須視傾斜率而定。是以，群益不
    動產估價師聯合事務所鑑定報告中所提及未針對工程性補償
    進行鑑定，僅係在說明鑑定之內容為「非工程性補償」，而
    非在說明原告得請求工程性補償與非工程性補償，另依臺灣
    高等法院99年度上字第99號判決所載明「另系爭房屋有傾斜
    率超過標準值之瑕疵，經以扶正技術修復，已足使其回復房
    屋應有之結構安全及價值，應無被上訴人所述系爭房地價值
    另有減損之問題。」，更足證明傾斜房屋之扶正費用與減少
    價金之不同，故原告主張得併行請求二者顯無理由。況原告
    所提之系爭房屋之扶正費用3,859,100元，僅為第三人之估
    價單，被告否認之，故自不得為有利於原告之判斷依據。
  (五)群益不動產估價師聯合事務所之鑑定報告中認系爭房屋傾斜
    所造成之減損價值為647,400元，惟系爭房屋減損價值為647
    ,400元，包含土地減損價值472,602元、及房屋減損價值174
    ,798元，然按一般房地產買賣包含土地之買賣，但本案僅涉
    及房屋傾斜，土地之價值未受影響，故縱認被告應負損害賠
    償責任（此為假設語），亦應僅就房屋部分負損害賠償責任
    ，而不及於土地之價值，此由莊忠鵬土木技師事務所於100
    年4月7日函覆之內容「系爭建物有上開之傾斜，因其傾斜已
    造成使用不變之情形，故認為系爭建物之房屋價值應有減損
    ，但土地之交易價值不受影響」，故系爭房屋減損價值不應
    將土地之減損價值472,602元算入其中。又群益不動產估價
    師聯合事務所之鑑定報告中房屋減損價值174,798元，包含
    非工程性補償以及心理減損之補償，惟心理減損之補償是否
    有據已有可議之處，然所計算之非工程性補償為98,056元，
    其與莊忠鵬土木技師事務所於100年4月7日函覆之房屋價值
    之減損為108,300元相近，故應為合理之減損金額。
  (六)原告既主張98年11月裝潢系爭房屋時即知有傾斜現象，則原
    告於99年7月19日方以律師函方式通知被告，原告已居住8個
    月之後始通知被告系爭房屋具有傾斜之瑕疵，顯然有怠為通
    知之事實，依前揭民法規定視為承認其所受領之物，故原告
    依民法第354條、第359條所為之請求自無理由。又協商過程
    中，原告表示可委由臺灣省結構技師公會進行鑑定，費用約
    6萬元，被告即表示鑑定費用在6萬元內，且每次勘驗時均須
    通知被告到場，原告亦已同意，被告方會簽下合意書，原告
    竟私自與臺灣省結構技師公會約定二次初勘時間，卻未通知
    被告到場，直至最後要聽取臺灣省結構技師公會初步意見方
    通知被告，且到現場後原告更表明鑑定費用須達12萬元，是
    以原告顯未依當時雙方合意之內容為處理，經被告表達異議
    後，雙方方合意不再繼續委由臺灣省結構技師公會鑑定，故
    非被告單方取消鑑定等語，資為抗辯。併為答辯聲明：1.原
    告之訴駁回。2.如受不利判決，被告願供擔保請准宣告免為
    假執行。
四、兩造不爭執之事實（堪信為真）：
  (一)兩造於98年10月13日簽訂不動產買賣契約書，約定由被告以
    520萬元之價格將系爭房地出售予原告，原告依約給付價金
    完畢，被告業將系爭房地所有權移轉登記於原告名下，被告
    於標的物現況說明書亦記載系爭房屋無傾斜情形。系爭房屋
    於94年9月30日建築完成。此有不動產買賣契約書、標的物
    現況說明書等、系爭房屋之建物登記謄本、系爭土地登記謄
    本附卷可稽（見本院卷第12至33頁、第365至370頁）。
  (二)系爭房屋經財團法人中華民國建築技術學會、莊忠鵬土木技
    師事務所鑑定有傾斜情事。此有中華民國建築技師學會鑑定
    報告書、莊忠鵬土木技師事務所鑑定報告書、莊忠鵬土木技
    師事務所100年4月7日、100年3月25日之函文附卷可稽（見
    本院卷第35至44頁、第98至113頁、第360至364頁）。
  (三)新北市政府工務局發99年6月10日北工使字第0990466644號
    函通知原告：「新北市○○區○○街19巷3號1至4樓及5號1
    至5樓建物疑似傾斜涉及公共安全」。此有新北市政府工務
    局函附卷可稽（見本院卷第34頁）。
  (四)原告於99年7月19日委請律師函知被告系爭房屋有傾斜之重
    大瑕疵，被告應負物之瑕疵擔保及相關賠償責任，請被告提
    出處理方案。此有法律事務所函附卷可稽（見本院卷第45至
    47頁）。
  (五)兩造合意系爭房屋瑕疵擔保事件，先行委託臺灣省結構技師
    公會鑑定，鑑定費用由被告負擔。此有合意書附卷可稽（見
    本院卷第48頁）。
五、兩造之爭點：
  (一)系爭房屋於交付時是否已發生傾斜？系爭房屋如有傾斜是否
    為瑕疵？
  (二)原告有無怠於通知被告系爭房屋之瑕疵？
  (三)原告是否得依民法第359條規定解除系爭房地買賣契約？
  (四)原是否得因系爭房屋傾斜而請求被告減少價金？若是，則原
    告得請求被告減少價金多少元？
  (五)原告是否得主張民法第179條或第360條？
  (六)原告是否得主張不完全給付？
  (七)原告是否得依合約書請求鑑定費用5,000元？
六、本院得心證之理由：
  (一)莊忠鵬土木技師事務所100年3月25日函說明欄二(一)載明：「
    依據該房屋之地質鑽探報告顯示該建築基地之地質承載力不
    佳，而依據原結構計算書顯示建築物完成後其基腳承載之重
    量會超過該地質承載力。作建築結構設計時，遇到此類情況
    ，一般會採用地盤改良或以承載力較佳之筏式基礎或深入至
    岩層之樁基礎來改善此情況。但原設計並未採用地質鑽探單
    位建議之筏式基礎或樁基礎，也未作地盤改良，直接採用獨
    立基礎，而依據原結構計算書顯示這些獨立基腳所受之載重
    大於地質承載力，因此會下陷。由此可以研判，系爭房屋傾
    斜，是因為地質條件不佳及基礎設計錯誤而導致。依據計算
    ，當房屋完成時，總重量作用於基腳時已經超過地質承載力
    ，故研判最早可能於建築中或建築物剛完成不久後即開始有
    傾斜狀況發生。」等語（見本院卷第242頁），足見系爭房
    屋於94年9月30日建築完成以前或建築物剛完成不久後即開
    始有傾斜狀況發生，則兩造於98年10月13日（相距4年之久
    ）就系爭房地為買賣契約時，乃至其後被告依買賣契約將系
    爭房屋交付原告時，系爭房屋顯已發生傾斜。
  (二)按「物之出賣人對於買受人，應擔保其物依第373條之規定
    危險移轉於買受人時無滅失或減少其價值之瑕疵，亦無滅失
    或減少其通常效用或契約預定效用之瑕疵。」、「買賣標的
    物之利益及危險，自交付時起，均由買受人承受負擔，但契
    約另有訂定者，不在此限。」，民法第354條第1項前段、第
    373條定有明文。查系爭房屋經莊忠鵬土木技師事務所鑑定
    結果為左右方向最大傾斜率為1/107向左傾斜，而前後方向
    最大傾斜率為1/105向前傾斜，且原設計並未採用地質鑽探
    單位建議之筏式基礎或樁基礎，也未作地盤改良，直接採用
    獨立基礎，而依據原結構計算書顯示這些獨立基腳所受之載
    重大於地質承載力，因此會下陷。由此可以研判，系爭房屋
    傾斜，是因為地質條件不佳及基礎設計錯誤而導致等情，已
    如前述（見本院卷第98至113頁），且依莊忠鵬土木技師事
    務所100年4月7日、100年3月25日之函（見本院卷第360至36
    4頁）所示，依據目前之傾斜率而言，其尚未超過40%，若壓
    密已經完成，建築物就不會繼續下陷及傾斜，研判其平時並
    未有立即之危險，但已造成建物原結構安全係數下降及使用
    不便（例如門會自動往一方向開合，物體會往較低方向滾動
    等等）之情形。雖然目前之傾斜尚無立即之危險，但本建築
    物因傾斜，頂端現在已經與鄰房緊靠在一起，當地震來臨時
    ，兩建築物會因頻率不同而產生碰撞，碰撞力與地震力之大
    小等因素有關。當碰撞力大於結構強度時，就會造成結構損
    害，進而產生安全之顧慮。又系爭房屋傾斜率已超出臺北市
    政府工務局審定之臺北市建築物工程施工損害鄰房鑑定手冊
    規定之1/200，而應估列工程性補償費用及非工程性補償金
    額（見本院卷第120至127頁），再者，臺灣地震頻仍，且曾
    出現強震如88年之九二一地震，此為公眾周知之事實。由此
    可見，系爭房屋具有傾斜、沉陷現象，目前雖無立即之危險
    ，但仍有結構損害危險之安全顧慮，依通常交易觀念，即有
    減少或滅失通常效用或契約預定效用之瑕疵，轉售第三人時
    ，亦有減少價值之瑕疵。
  (三)按「買受人應按物之性質，依通常程序從速檢查其所受領之
    物。如發見有應由出賣人負擔保責任之瑕疵時，應即通知出
    賣人。買受人怠於為前項之通知者，除依通常之檢查不能發
    見之瑕疵外，視為承認其所受領之物。不能即知之瑕疵，至
    日後發見者，應即通知出賣人，怠於為通知者，視為承認其
    所受領之物。」、「前條規定，於出賣人故意不告知瑕疵於
    買受人者，不適用之。」，民法第356條、第357條定有明文
    。查原告稱其於98年11月底即委請工人進行裝潢，惟工人於
    進行裝潢不久後即向原告表示，系爭房屋大樓與隔壁大樓（
    即新北市○○區○○街19巷5號大樓）有傾斜靠近之情況，
    原告因於兩造交易中從未聽被告論及系爭房屋大樓有傾斜之
    狀況，便誤以為是隔壁大樓有傾斜，遂向隔壁大樓屋主陳信
    全告知此情，嗣後，陳信全告知傾斜之房屋並非僅有隔壁大
    樓，系爭房屋所在大樓亦有傾斜，原告並接獲原證二之臺北
    縣政府工務局函等語，原告並未主張98年11月裝潢系爭房屋
    時即知有傾斜現象。陳信全申請財團法人中華民國建築技術
    學會鑑定系爭房屋所在大樓及隔壁大樓是否傾斜係於99年6
    月3日始由該學會作成鑑定報告書，而新北市政府工務局發
    99年6月10日北工使字第0990466644號函通知原告：「新北
    市○○區○○街19巷3號1至4樓及5號1至5樓建物疑似傾斜涉
    及公共安全」等情，已如前述，足見原告應於99年6月間始
    經陳信全告知而知悉系爭房屋有傾斜，並非98年11月裝潢系
    爭房屋時即知系爭房屋有傾斜現象。再者，系爭房屋之傾斜
    瑕疵，並非一般老舊中古房屋常見之瑕疵，尚難認係稍盡一
    般人之注意義務即可獲知，且原告亦陳明其於98年10月13日
    向被告購買系爭房地後，即重新裝潢系爭房屋並居住，迄至
    99年6月10日接獲新北市政府工務局函表示系爭房屋疑似傾
    斜涉及公共安全，復經財團法人中華民國建築技術學會之鑑
    定報告書證實新北市○○區○○街19巷3號及5號建物（包含
    系爭房屋）確有傾斜情事，原告至此始知系爭房屋具有傾斜
    之重大瑕疵等語。被告則陳稱其於97年9月2日購買系爭房地
    ，裝潢後未遷入居住。嗣98年10月13日由信義房屋居間仲介
    ，以520萬元出售予原告。被告於98年10月13日出售系爭房
    地前，全然不知房屋有傾斜一事，直至99年7月間接獲信義
    房屋及原告委託宇達經貿法律事務所發信函告知，方知悉系
    爭房屋有疑似傾斜涉及公共安全等語，綜上足見，原告並未
    怠於通知被告。
  (四)按「買賣因物有瑕疵，而出賣人依前五條之規定，應負擔保
    之責者，買受人得解除其契約或請求減少其價金。但依情形
    ，解除契約顯失公平者，買受人僅得請求減少價金。」，民
    法第359條定有明文。又買賣因物有瑕疵，而出賣人依前五
    條之規定，應負擔保之責者，於此情形，或退還原物而解除
    買賣契約，或欲受領其物而減少價金，買受人均有自由選擇
    之權。但依買賣之情形，其解除契約顯失公平，如限於特定
    事項所需之物，契約解除，即難銷售者，買受人即不得解除
    契約，僅得請求減少價金，蓋一方保護買受人之利益，一方
    仍顧及出賣人之損失也，故設民法第359條之明示其旨（詳
    見該條立法理由）。查系爭房屋具有傾斜、沉陷現象，目前
    並無立即之危險等情，已如前述，且系爭房屋自94年9月30
    日建築完成，迄今已6年餘，原告亦陳明於98年10月13日向
    被告購買系爭房地後，即重新裝潢系爭房屋並居住迄今，至
    99年6月10日接獲新北市政府工務局函及經財團法人中華民
    國建築技術學會之鑑定，始知系爭房屋有傾斜等語，被告亦
    否認知悉系爭房屋有傾斜，且系爭房屋之傾斜瑕疵，並非一
    般老舊中古房屋常見之瑕疵，尚難認係稍盡一般人之注意義
    務即可獲知等情，已如前述，本院因認原告若因系爭房屋有
    上列傾斜情事，即據以向被告主張解除兩造於98年10月13日
    所簽立之系爭房地買賣契約，就一般吾人社會經驗常情而言
    ，對被告即有顯失公平，故本件原告不得依民法第359條規
    定解除系爭房地買賣契約，僅得對被告請求減少價金。按「
    解除權之行使，不妨礙損害賠償之請求。」，民法第260條
    定有明文。本件原告既不得解除系爭房地買賣契約，自不得
    主張民法第260條之損害賠償請求。
  (五)按民法第359條規定買受人因買賣標的物有瑕疵，得請求減
    少其價金，此項減少價金請求權之行使，僅須由買受人向出
    賣人以意思表示為之為已足（最高法院86年度臺上字第2659
    號判決意旨參照）。因系爭房屋有傾斜，原告得對被告請求
    減少價金等情，已如前述，又原告於99年7月19日委請律師
    函知被告系爭房屋有傾斜之重大瑕疵，被告應負物之瑕疵擔
    保及相關賠償責任，請被告提出處理方案等情，亦已如前述
    ，是原告主張依民法第359條規定對被告請求減少價金等語
    ，即屬有據，應予准許。
  (六)依臺北市建築物工程施工損害鄰房鑑定手冊（見本院卷第12
    0至127頁）所示，其中第30頁四、標的物傾斜之補償費用估
    算原則，鑒於施工鄰損在民法上係屬侵權行為，非交易行為
    ，故估列補償費用包含工程性補償及非工程性補償。而本件
    屬買賣交易行為的瑕疵擔保減少價金，並非侵權行為，應不
    含工程性補償部分。查建物之使用與土地之使用不可分離，
    於集合住宅式之建物，因使用年限甚長，所有權人眾多，改
    建不易，其土地之使用本受有相當之限制，故土地價值實難
    與其上建物價值完全割裂而獨立認定。系爭房屋為大樓中之
    一戶，屬集合住宅式之建物，此為兩造所不爭執之事實，並
    有系爭房地買賣契約書第12條可稽（見本院卷第15頁），本
    院依被告聲請囑託群益不動產估價師聯合事務所就「系爭房
    屋如有傾斜，則系爭房屋及其坐落土地之交易價值是否各有
    減損？如是，於98年10月13日系爭房屋買賣價金為520萬元
    情況下，房屋及土地之減少金額各為何？」予以鑑定結果，
    亦認：1.系爭房屋依據委託單位提供之土木技師鑑定報告書
    （現場會勘日期為99年12月2日）所示，室外左右方向最大
    傾斜率為1/107（向左傾斜），而前後方向最大傾斜率為1/1
    05（向前傾斜），故依土木技師鑑定報告書結論有傾斜之情
    形。傾斜屋瑕疵之價值減損應為房地結合體價值，不應將價
    值減損全部歸於建物價值或土地價值，因一般區分所有建物
    之買賣交易皆以建坪價（房地結合體價值），非單獨以土地
    價值加上建物價值進行交易。故本次評估認定土地及建物各
    有減損。2.本次僅針對最嚴重部分最大傾斜率1/105向前傾
    斜之非工程性補償價格，加上因其為傾斜屋，對消費者造成
    的心理因素已修復之情形下，訪問各行業對於因房屋傾斜對
    消費者造成心裡影響之減損金額加計而得。3.勘估標的之特
    定價格與正常價格之差異率，本次以非工程性補償金額占正
    常價格之比率與問卷統計之結果（即因房屋傾斜對消費者造
    成心裡影響之減損金額）合計求得，計算過程如下：(1)非工
    程性補償之減損比率=非工程性補償金額/本次估計之正常價
    格2.45%=98,056/4,002,401(2)本次依問卷統計之結果為10%
    ，與本次問卷結果大多落7%~11%之間吻合，故本次決定以10
    %作為本次勘估標的之減損率。(3)勘估標的之特定價格與正
    常價格之差異率=10%+2.45%=12.45%（見本院依原告聲請囑
    託群益不動產估價師聯合事務所之鑑價報告書第2至3頁），
    系爭房屋於98年10月13日有傾斜情形，其市場價值（特定價
    格）為4,552,600元，故以系爭房屋於98年10月13日無傾斜
    情形之本件兩造買賣交易價格520萬元扣除上列4,552,600元
    ，即為系爭房屋及其基地減少金額之總和即647,400元（本
    次以周遭法拍拍賣資訊之拍賣底價及土地價格及建物價格推
    估求得，土地價值比率為73%；建物價值比率為27%。求得土
    地減損價值為472,602元、建物減損價值為174,798元，二者
    合計為647,400元）。至本院依原告聲請囑託群益不動產估
    價師聯合事務所就「系爭房屋是否有傾斜？如有，則傾斜是
    否98年10月13日買賣時即存在？若98年10月13日即有傾斜，
    則當時房地交易價值新臺幣若干？」予以鑑定結果，雖認：
    設98年10月13日如有傾斜之情形，則當時房地正常交易價格
    （買賣雙方不知有傾斜）推估為4,002,401元；買賣雙方明
    知有傾斜之特定價格推估為3,504,110元（見本院依原告聲
    請囑託群益不動產估價師聯合事務所之鑑價報告書第1至3頁
    ），則差額僅為498,291元。惟其系爭房地之正常交易價格
    ，與本件實際正常交易價格520萬元不符，且其推估之理由
    稍嫌粗略，以前者鑑定之理由較為合理且完整，本院因認本
    件應以前者系爭房地減損價值為647,400元較為可採。故原
    告得請求被告減少價金647,400元。
  (七)按「無法律上之原因而受利益，致他人受損害者，應返還其
    利益。」、「買賣之物，缺少出賣人所保證之品質者，買受
    人得不解除契約或請求減少價金，而請求不履行之損害賠償
    ；出賣人故意不告知物之瑕疵者亦同。」，民法第179條前
    段、第360條定有明文。查兩造於98年10月13日簽訂不動產
    買賣契約書，約定由被告以520萬元之價格將系爭房地出售
    予原告，原告依約給付價金完畢，被告業將系爭房地所有權
    移轉登記於原告名下等情，已如前述，足見被告之受領原告
    給付520萬元價款係基於上列系爭房地買賣契約，並非「無
    法律上之原因」，且因系爭房屋傾斜造成系爭房地價值減損
    ，亦屬買賣契約瑕疵擔保之範疇，與不當得利無涉。又依兩
    造間系爭房地買賣契約書所示，被告並未同意保證系爭房地
    之品質，被告於系爭房地買賣契約所附之「標的物現況說明
    書」之「本棟建物是否有傾斜」欄答（ˇ）否（見本院卷第
    31頁），亦僅是對房屋現況之敘述說明而已，並無提出該本
    棟建物並無傾斜之「保證」之意思表示。且被告否認知悉系
    爭房屋有傾斜，系爭房屋之傾斜瑕疵，並非一般老舊中古房
    屋常見之瑕疵，尚難認係稍盡一般人之注意義務即可獲知等
    情，已如前述，自難認被告係明知系爭房屋有傾斜之瑕疵，
    而故意不告知原告。是原告不得主張民法第179條或第360條
    。
  (八)按「因可歸責於債務人之事由，致為不完全給付者，債權人
    得依關於給付遲延或給付不能之規定行使其權利。因不完全
    給付而生前項以外之損害者，債權人並得請求賠償。」，民
    法第227條定有明文。又出賣人就其交付之買賣標的物有應
    負擔保責任之瑕疵，而其瑕疵係於「契約成立後」始發生，
    且因可歸責於出賣人之事由所致者，出賣人除負物的瑕疵擔
    保責任外，同時構成不完全給付之債務不履行責任，亦即此
    際物的瑕疵擔保責任與不完全給付之債務不履行責任，形成
    請求權競合之關係，當事人得擇一行使之。查系爭房屋於94
    年9月30日建築完成以前或建築物剛完成不久後即開始有傾
    斜狀況發生，則兩造於98年10月13日（相距4年之久）就系
    爭房地為買賣契約時，乃至其後被告依買賣契約將系爭房屋
    交付原告時，系爭房屋顯已發生傾斜，而有瑕疵等情，已如
    前述，顯見系爭房屋傾斜之瑕疵係於「系爭房地買賣契約成
    立前」即已存在，原告亦未主張並證明系爭房屋傾斜之瑕疵
    有何可歸責於被告之事實，是原告不得主張不完全給付。
  (九)查兩造合意系爭房屋瑕疵擔保事件，先行委託臺灣省結構技
    師公會鑑定，鑑定費用由被告負擔等情，已如前述。又臺灣
    省結構技師公會派陳永成技師前來聯繫勘查，並寄費用表與
    確認勘查時間，初勘鑑定費用為五千元，該部分費用由原告
    先幫被告代墊等情，既為兩造所不爭執，並有原告提出之鑑
    定聲請及初勘費用轉帳資料附卷可稽（見本院卷第49至50
    頁），應信為真。被告雖辯稱：協商過程中，原告表示可委
    由臺灣省結構技師公會進行鑑定，費用約6萬元，被告即表
    示鑑定費用在6 萬元內，且每次勘驗時均須通知被告到場，
    原告亦已同意，被告方會簽下合意書等語，惟依合意書（見
    本院卷第48頁）之內容所示，並未載明以「鑑定費用金額在
    6萬元內，且每次勘驗時均須通知被告到場」為被告負擔鑑
    定費之條件，是被告上列所辯，尚乏依據，洵不可採。是被
    告應給付原告代墊之鑑定費用5,000元。
  (十)基上，原告不得解除兩造於98年10月13日所簽立之系爭房地
    買賣契約，僅得對被告請求減少價金及鑑定費用。原告先位
    依民法第359條（解除契約）、第259條、第260條、第227條
    規定請求如先位訴之聲明所示，核屬無據，不應准許。另原
    告備位依民法第359條（減少價金）規定請求減少價金647,4
    00元及先備位均依合意書之法律關係（合意書之法律關係應
    無先備位之別）請求鑑定費用5,000元，共計652,400元，核
    屬有據，應予准許。逾此部分之請求，即屬無據，應予駁回
    。
七、按「給付無確定期限者，債務人於債權人得請求給付時，經
    其催告而未為給付，自受催告時起，負遲延責任。其經債權
    人起訴而送達訴狀，或依督促程序送達支付命令，或為其他
    相類之行為者，與催告有同一之效力。」、「遲延之債務，
    以支付金錢為標的者，債權人得請求依法定利率計算之遲延
    利息。」、「應付利息之債務，其利率未經約定，亦無法律
    可據者，週年利率為百分之五。」，民法第229條第2項、第
    233條第1項前段及第203條定有明文。從而，原告備位依民
    法第359條（減少價金）規定及先備位均依合意書之法律關
    係，請求被告給付652,400元，及自起訴狀繕本送達之翌日
    即99年11月8日起至清償日止，按年息百分之五計算之利息
    ，為有理由，應予准許。逾此部分之請求，即屬無據，應予
    駁回。
八、兩造分別陳明願供擔保請准宣告假執行或免為假執行，就原
    告勝訴部分，經核並無不合，爰各酌定相當之擔保金額，予
    以准許。至原告敗訴部分，其假執行之聲請即失所附麗，應
    予駁回。
九、本件事證已臻明確，兩造其餘攻擊、防禦方法及舉證，經本
    院審酌後，認對於判決結果均無影響，爰不一一論述，併此
    指明。
十、據上論結，本件原告之訴為一部有理由，一部無理由。依民
    事訴訟法第79條、第390條第2項、第392條，判決如主文。
中    華    民    國   100    年    12    月    22    日
                  民事第二庭    法  官  楊千儀
以上正本係照原本作成。
如對本判決上訴，須於判決送達後20日內向本院提出上訴狀（需
按他造人數附繕本，勿逕送上級法院）。如委任律師提起上訴者
，應一併繳納上訴審裁判費。
中    華    民    國   100    年    12    月    22    日
                                書記官  劉鴻傑